ACORDAO-COMPLETO-2370551

ACÓRDÃO 3815/2020 ATA 8/2020 - PRIMEIRA CÂMARA

VISTOS, relatados e discutidos estes autos de tomada de contas especial instaurada pela então Secretaria Especial de Agricultura Familiar e de Desenvolvimento Agrário em desfavor da Associação de Lavradores do Projeto de Crédito Fundiário de Caetano (Alci) e de seus ex-presidentes, Srs. Márcio Oliveira Lopes e Lázaro Neres Macário, no âmbito de contrato de repasse destinado à execução de subprojetos de investimentos comunitários, na linha de combate à pobreza rural.
ACORDAM os ministros do Tribunal de Contas da União, reunidos em sessão da 1ª Câmara, ante as razões expostas pelo relator, em:
9.1. considerar revel, para todos os efeitos, com fundamento no art. 12, § 3º, da Lei 8.443/1992, o Sr. Márcio Oliveira Lopes;
9.2. rejeitar as alegações de defesa apresentadas pela Associação de Lavradores do Projeto Credito Fundiário de Caetano (Alci) ;
9.3. acolher parcialmente as alegações de defesa apresentadas pelo Sr. Lázaro Neres Macário;
9.4. julgar irregulares, com fundamento nos arts. 1º, I, e 16, III, "b" e "c", da Lei 8.443/1992 c/c os arts. 19 e 23, III, da mesma lei, e com arts. 1º, I, e 209, II e III, e 214, III, do RI/TCU, as contas do Sr. Márcio Oliveira Lopes e do Sr. Lázaro Neres Macário;
9.5. condenar o Sr. Lázaro Neres Macário, em solidariedade com Associação de Lavradores do Projeto Crédito Fundiário de Caetano ao pagamento das quantias abaixo especificadas, com a fixação do prazo de 15 (quinze) dias, a contar da notificação, para que comprovem, perante este Tribunal (art. 214, III, "a", do RI/TCU) , o recolhimento das dívidas aos cofres do Tesouro Nacional, atualizada monetariamente e acrescida dos juros de mora, calculados a partir das datas discriminadas, até a data do recolhimento, na forma prevista na legislação em vigor:
	Valor original (R$) 
	Data da ocorrência

	135.000,00
	16/7/2014

	46.944,00
	16/7/2014

	20.941,71
	16/7/2014

9.6. condenar o Sr. Márcio Oliveira Lopes, em solidariedade com Associação de Lavradores do Projeto Crédito Fundiário de Caetano ao pagamento das quantias abaixo especificadas, com a fixação do prazo de 15 (quinze) dias, a contar da notificação, para que comprovem, perante este Tribunal (art. 214, III, "a", do RI/TCU) , o recolhimento das dívidas aos cofres do Tesouro Nacional, atualizada monetariamente e acrescida dos juros de mora, calculados a partir das datas discriminadas, até a data do recolhimento, na forma prevista na legislação em vigor:
	Valor original (R$) 
	Data da ocorrência

	33.309,97
	4/6/2012

	60.000,00
	3/9/2012

	51.620,38
	5/9/2012

	18.000,00
	5/9/2012

	390.000,00
	6/11/2012

	50.000,00
	28/2/2013

	27.000,00
	2/5/2013

	52.000,00
	14/5/2013

	25.000,00
	22/5/2013

	60.000,00
	7/6/2013

9.7. condenar a Associação de Lavradores do Projeto Crédito Fundiário de Caetano ao pagamento da quantia abaixo especificada, com a fixação do prazo de 15 (quinze) dias, a contar da notificação, para que comprovem, perante este Tribunal (art. 214, III, "a", do RI/TCU) , o recolhimento da dívida aos cofres do Tesouro Nacional, atualizada monetariamente e acrescida dos juros de mora, calculados a partir das datas discriminadas, até a data do recolhimento, na forma prevista na legislação em vigor;
	Valor original (R$) 
	Data da ocorrência

	80.412,42
	16/7/2014

9.8. aplicar ao Sr. Lázaro Neres Macário a multa prevista no art. 57 da Lei 8.443/1992 c/c o art. 267 do RI/TCU, no valor de R$ 14.000,00 (quatorze mil reais) , fixando-lhe o prazo de 15 (quinze) dias, a contar da notificação, para que comprove, perante este Tribunal (art. 214, III, "a", do RI/TCU) , o recolhimento da dívida aos cofres do Tesouro Nacional, atualizada monetariamente desde a data do presente acórdão até a do efetivo recolhimento, se for paga após o vencimento, na forma da legislação em vigor;
9.9. aplicar ao Sr. Márcio Oliveira Lopes a multa prevista no art. 57 da Lei 8.443/1992 c/c o art. 267 do RI/TCU, no valor de R$ 58.000,00 (cinquenta e oito mil reais) , fixando-lhe o prazo de 15 (quinze) dias, a contar da notificação, para que comprove, perante este Tribunal (art. 214, III, "a", do RI/TCU) , o recolhimento da dívida aos cofres do Tesouro Nacional, atualizada monetariamente desde a data do presente acórdão até a do efetivo recolhimento, se for paga após o vencimento, na forma da legislação em vigor;
9.10. aplicar à Associação de Lavradores do Projeto Crédito Fundiário de Caetano a multa prevista no art. 57 da Lei 8.443/1992 c/c o art. 267 do RI/TCU, no valor de R$ 83.000,00 (oitenta e três mil reais) , fixando-lhe o prazo de 15 (quinze) dias, a contar da notificação, para que comprove, perante este Tribunal (art. 214, III, "a", do RI/TCU) , o recolhimento da dívida aos cofres do Tesouro Nacional, atualizada monetariamente desde a data do presente acórdão até a do efetivo recolhimento, se for paga após o vencimento, na forma da legislação em vigor;
9.11. autorizar, desde logo, nos termos do art. 28, II, da Lei 8.443/1992, a cobrança judicial das dívidas, caso não atendidas as notificações;
9.12. em cumprimento ao disposto no § 3º do art. 16 da Lei 8.443/1992, encaminhar cópia desta deliberação à Procuradoria da República na Bahia.

Tomada de contas especial no âmbito de contrato de repasse destinado à execução de subprojetos de investimentos comunitários, na linha de combate à pobreza rural.

Primeira Câmara

Secretaria Especial de Agricultura Familiar e Desenvolvimento Agrário.

3. Interessados/Responsáveis:
3.1. Responsáveis: Associação de Lavradores do Projeto Crédito Fundiário de Caetano - Alci (07.346.399/0001-06); Lázaro Neres Macário (XXX.372.035-XX); Márcio Oliveira Lopes (XXX.767.615-XX).

13.1. Ministros presentes: Walton Alencar Rodrigues (Presidente), Benjamin Zymler, Bruno Dantas e Vital do Rêgo.
13.2. Ministros-Substitutos presentes: Augusto Sherman Cavalcanti e Weder de Oliveira (Relator).

ACORDAO-COMPLETO-2482082

Acórdão 3404/2022 - Primeira Câmara

WEDER DE OLIVEIRA

Transcrevo, com ajustes de forma, a instrução apresentada (peças 69, 70 e 71) pela Secretaria de Controle Externo de Tomada de Contas Especial (Secex-TCE) :
"Cuidam os autos de Tomada de Contas Especial instaurada pela então Secretaria Especial de Agricultura Familiar e Desenvolvimento Agrário, em desfavor da Associação de Lavradores do Projeto Crédito Fundiário de Caetano (CNPJ: 07.346.399/0001-06) , na qualidade de entidade contratada, em solidariedade com os seus presidentes, Sr. Marcio Oliveira Lopes (CPF: XXX.767.615-XX) , no período de 17/11/2009 até julho de 2013, e Sr. Lázaro Neres Macário (CPF: XXX.372.035-XX) , a partir de julho de 2013, em razão da omissão no dever de prestar contas, da não utilização dos recursos da contrapartida pactuada e da impugnação de despesas realizadas com recursos de Subprojetos de Investimentos Comunitários (SIC) repassados por força do Contrato de Repasse 073.463-99-A (sem registro no Siafi ou Siconv) , firmado entre a União, por intermédio do então Ministério do Desenvolvimento Agrário - MDA, representado pelo Banco do Nordeste do Brasil (BNB) , e referida associação.
2.	No caso vertente, foi formalizado acordo de cooperação técnica entre a União, por intermédio do Ministério do Desenvolvimento Agrário, à época, e o Governo do Estado da Bahia, por intermédio da Coordenação de Desenvolvimento Agrário (CDA) , instituída como Unidade Técnica Estadual (UTE) , a quem coube providenciar o encaminhamento à Subsecretaria de Reordenamento Agrário (SRA) de solicitação para a instauração de TCE, obedecendo às instruções contidas no Ofício Circular 16/2014/DCF/SRA/MDA, de 7/4/2014, por sua vez elaborado com base na IN/TCU 71/2012, no Decreto 6.672/2008 e na Norma de Prestação de Contas de SIC 01/2012/DCF/SRA-MDA (peça 19, p. 2-3) .
HISTÓRICO
3.	De acordo com as informações colhidas do ajuste (peça 1) e do respectivo plano de trabalho (peça 8) , o instrumento de repasse em testilha teve por objeto a execução de Subprojetos de Investimentos Comunitários - SIC destinados à construção de 45 casas, aos núcleos de maracujá, de ovinos, de café, de pecuária de leite e de apicultura, à horta comunitária, ao sistema de eletrificação, ao sistema simplificado de abastecimento de água, à construção de cisterna e à reserva técnica, assim como para atender ao Programa Nacional de Crédito Fundiário Mulher, à recuperação de passivo ambiental, à capacitação inicial e à assistência técnica, nos termos das cláusulas primeira e segunda (peça 1, p. 2) .
4.	A vigência estabelecida inicialmente foi de 6/7/2011 a 6/7/2013, conforme cláusula décima. Após uma prorrogação, o termo vigeu até 5/7/2014, conforme aditivo firmado (peça 1, p. 8-9) . Apesar de alínea 'c' da cláusula quinta do ajuste fixar o prazo de trinta dias para a prestação de contas por parte da entidade beneficiária (peça 1, p. 5) , de acordo com o art. 12, § 1º, do Decreto 6.672/2008, a associação deveria apresentar prestação de contas final dos recursos recebidos no prazo de até sessenta dias contados da data de finalização do prazo estabelecido no art. 10 do mesmo decreto, que trata, no caso em tela, do prazo de vigência do contrato de repasse, ficando assim 3/9/2014 como a data final para o cumprimento de tal obrigação.
Tabela 1 - Repasses do contratante
	SIC
	Finalidade
	Data de envio ao banco
	Valor liberado (R$) 

	01
	Capacitação inicial
	22/8/2012
	3.000,00

	02
	Construção de 45 casas (1ª e 2ª parcelas) 
	31/10/2012
	390.000,00

		Construção de 45 casas (3ª parcela) 
	20/5/2013
	60.000,00

		Construção de 45 casas (4ª parcela) 
	1/7/2014
	135.000,00

	03
	Núcleo de café (1ª parcela) 
	21/2/2013
	50.000,00

		Núcleo de café (2ª parcela) 
	1/7/2014
	46.000,00

	04
	Serviço de terraplenagem e conserto de estrada
	16/5/2013
	25.000,00

	05
	Núcleo pecuária de leite (1ª parcela) 
	30/5/2012
	40.000,00

		Núcleo pecuária de leite (2ª parcela) 
	4/9/2012
	60.000,00

	06
	Regularização ambiental
	31/12/2012
	26.000,00

	07
	Sistema simplificado de abastecimento de água (1ª parcela) 
	4/6/2012
	38.897,00

		Sistema simplificado de abastecimento de água (2ª parcela) 
	4/9/2012
	16.703,00

	08
	Fruticultura
	30/6/2014
	83.700,00

	09
	Assistência técnica (1ª parcela) 
	21/12/2011
	18.000,00

		Assistência técnica (2ª parcela) 
	4/9/2012
	18.000,00

		Assistência técnica (3ª parcela) 
	21/2/2013
	27.000,00

		Assistência técnica (4ª parcela) 
	1/7/2014
	27.000,00

	10
	Aquisição de trator e implementos
	13/5/2013
	52.000,00

	11
	Recuperação do passivo ambiental (1ª parcela) 
	29/5/2014
	48.900,00

	12
	Implantação de mandioca
	30/6/2014
	89.696,00

	13
	Selo mulher (horticultura) 
	30/6/2014
	15.000,00

	14
	Avicultura
	1/7/2014
	14.740,00

	15
	Implantação de horticultura
	1/7/2014
	10.000,00

	16
	Complementação p/ o SIC de casas
	1/7/2014
	46.944,00

	17
	Construção de 12 km de cercas na área de reserva e confecção de placas de identificação
	3/7/2014
	20.941,71

	Total (R$) 
	1.362.521,71

	Fonte: acompanhamento de SIC liberados (peça 20) .
	
5.	Para executá-lo, conforme o disposto na cláusula segunda (peça 1, p. 2) , foram previstos R$ 1.215.000,00, integralmente custeados com recursos da União. Por outro lado, o parecer de aprovação do Plano de Investimento Comunitário (PIC) contém registro de que os recursos federais previstos foram de R$ 1.215.000,00 e a contrapartida prevista foi de R$ 124.666,64 (peça 9) . Também há divergência entre o termo do contrato de repasse (peça 1, p. 2) e o referido parecer de aprovação do PIC (peça 9) no que se refere ao número e tipos de SIC.
6.	Nos termos da cláusula primeira da avença (peça 1, p. 2) , o repasse de recursos federais se deu após autorização da UTE. Não obstante o pactuado, a liberação alcançou a importância de R$ 1.362.521,71 e envolveu outros SIC além dos previstos no termo contratual e no parecer de aprovação do Plano de Investimento Comunitário (peças 20 e 29, p. 1) , da seguinte forma:
7.	Segundo o Ofício do Banco do Nordeste 2017/664-014, de 25/1/2017, e o Ofício 2/2017/CDA/UTE/BA, de 3/1/2017, não houve saldo remanescente na conta vinculada ao contrato de repasse, uma vez que os recursos repassados e os respectivos rendimentos financeiros foram integralmente utilizados (peça 19, p. 11, 18) .
8.	Compulsando os autos, verifica-se que, no decorrer da execução do ajuste, o acompanhamento/fiscalização in loco da execução física ocorreu em três oportunidades com os seguintes contornos:
'a)	entre 5 e 13/5/2014, foram constatados problemas na execução física e financeira dos SIC 02, 03 e 10, não havendo manifestação acerca dos outros quatorze SIC, nos termos do Relatório de Viagem (peça 17, p. 1-7) ;
b)	em 15/11/2014, o principal objetivo foi verificar in loco a aplicação dos recursos liberados após a constituição da nova diretoria e sinalizar as pendências e dificuldades a serem sanadas para a efetivação da repactuação, com registros acerca da execução física apenas dos SIC 02, 03, 12 e 16, nos termos do Relatório de Monitoramento Técnico (peça 17, p. 8-13) ; e
c)	entre 14 e 22/10/2015, constatou-se que a 'Situação física' dos SIC 02, 16 e 17 estava 'Pendente' e dos outros quatorze SIC estavam 'ok' e que a 'Situação financeira' dos SIC 02, 03, 04, 08, 09, 10, 12, 13, 14, 15, 16 e 17 estava 'Pendente' e dos outros cinco SIC estavam 'ok', conforme o teor do Relatório de Monitoramento Técnico (peça 16, p. 8-13) .'
9.	A Secretaria Especial da Agricultura Familiar e Desenvolvimento Agrário, à época, emitiu a Nota Técnica 19/2017/SRA/SEAD/CC-PR (peça 19) , em 6/3/2017, contendo análise acerca da procedência de se instalar tomada de contas especial em decorrência do Contrato de Repasse 073.463-99-A solicitada pela UTE (peça 19, p. 6) , fazendo referência ao Relatório de Monitoramento Técnico (peça 16, p. 8-13) e ao Ofício 2/2017/CDA/CRA/UTE/BA (não constante destes autos) , o qual conteria 'informações conclusivas sobre a execução física e financeira dos recursos de SIC e de contrapartida' (peça 19, p. 10) .
10.	A conclusão da referida nota técnica é no sentido de ser favorável à instauração de tomada de contas especial devido ao prejuízo apurado pela UTE de R$ 636.930,12, sendo R$ 546.598,58 decorrentes de irregularidades na execução física e na prestação de contas financeira do Contrato de Repasse 073.463-99-A e R$ 90.331,58 por ausência de aplicação ou comprovação da aplicação da contrapartida (peça 19, p. 12-14, 19) . Além disso, a SEAD constatou a carência de informações, na documentação encaminhada pela UTE, quanto aos valores dos rendimentos de aplicação financeira de recursos repassados à associação beneficiária (peça 19, p. 17) .
11.	Em virtude de irregularidades na documentação exigida na prestação de contas, omissão no dever de prestar contas e não utilização dos recursos de contrapartida, a Associação de Lavradores do Projeto Crédito Fundiário de Caetano (ALCI) e os Srs. Márcio Oliveira Lopes e Lázaro Neres Macário, na qualidade de presidentes da associação beneficiária, foram notificados mediante edital publicado no Diário Oficial da União de 2/3/2018 (peças 4, p. 7-12, e 24) , tendo em vista a tentativa infrutífera de notificá-los via expediente (peça 2, p. 1-2, 6 e 8, e peça 4, p. 1-2 e 5-8) .
12.	Caracterizadas as irregularidades e esgotadas as medidas administrativas internas sem a obtenção do ressarcimento do débito causado aos cofres da União, o órgão instaurador, em seu Relatório de TCE 09, emitido em 16/4/2018 (peça 29) , com a indicação circunstanciada das providências adotadas pela autoridade administrativa no instrumento de repasse em questão, pugnou pela imputação de débito solidário ao Sr. Marcio Oliveira Lopes, ao Sr. Lázaro Neres Macário e à ALCI, em razão da omissão no dever de prestar contas, não utilização dos recursos da contrapartida pactuada e impugnação de despesas realizadas do Contrato de Repasse 073.463-99-A no montante original apurado de R$ 627.896,96.
13.	O Relatório de Auditoria 34/2018 (peça 30) contém a devida manifestação acerca dos quesitos mencionados no art. 4º, inciso V e § 1º, da Instrução Normativa - TCU 71, de 28 de novembro de 2012, tendo concluído aquela instância de controle pela irregularidade das contas em consonância com o entendimento adotado pelo tomador, conforme Certificado de Auditoria (peça 31) e Parecer do Dirigente do Órgão de Controle Interno (peça 32) .
14.	Em Pronunciamento Ministerial de peça 33, o Ministro de Estado Chefe da Casa Civil da Presidência da República, na forma do art. 52, da Lei 8.443, de 16 de julho de 1992, atesta haver tomado conhecimento das conclusões do Controle Interno pela irregularidade das presentes contas.
15.	Assim, os autos foram, então, encaminhados a este Tribunal, em obediência aos ditames previstos na Instrução Normativa - TCU 71, de 28 de novembro 2012.
16.	Não obstante as conclusões acima obtidas, em 29/6/2018, ao identificar a impossibilidade de 'se chegar à irregularidade, nem às condutas, nem aos nexos de causalidade entre as condutas e os danos e nem sequer ao valor do dano' (peça 21, p. 1) , este Tribunal devolveu a TCE ao órgão instaurador que, diante disso, emitiu o Relatório Complementar - TCE 291/2018 em 16/7/2018 (peça 21) , com vistas ao saneamento das inconsistências apontadas.
17.	Contudo, em 30/7/2018, este Tribunal devolveu novamente a TCE informando que o relatório complementar (peça 21) não solucionava o problema apontado anteriormente. O documento solucionaria as inconsistências caso se tratasse de irregularidades singulares, e não o somatório de diversas irregularidades apontadas em relatório diverso. Assim, a simples ordenação em três irregularidades, com datas e valores, em nada resolveria os problemas apontados inicialmente acerca da dificuldade de entender exatamente quais condutas, de quais responsáveis, causaram quais débitos (peça 27, p. 3) .
18.	Diante disso, uma vez adotadas as medidas saneadoras, o órgão instaurador expediu o Relatório de TCE 09 Complementar, em 27/8/2011 (peça 27) , com o detalhamento pormenorizado das irregularidades e respectivos responsáveis, condutas e valores atribuídos, em solução aos apontamentos desta Corte de Contas.
19.	Uma vez remetidos os autos a este Tribunal para fins de apreciação e julgamento, em sede de instrução preliminar (peça 37) e pronunciamentos uniformes da unidade técnica (peças 38-39) , a análise dos pressupostos de procedibilidade previstos na IN/TCU 71/2012 verificou que não havia óbices preliminares que impedissem o prosseguimento desta tomada de contas especial, uma vez que não se configurou o transcurso de mais de dez anos entre o fato gerador e a primeira notificação válida dos responsáveis pela autoridade administrativa competente. Ademais, o valor atualizado do débito apurado (sem juros) em 1/1/2017 era superior a R$ 100.000,00, na forma estabelecida conforme os arts. 6º, inciso I, e 19 da IN/TCU 71/2012, modificada pela IN/TCU 76/2016.
20.	Após as considerações técnicas acerca da apuração dos fatos, identificação dos responsáveis e quantificação do dano para fins de ressarcimento, a análise preliminar concluiu da seguinte forma:
'a)	citação solidária da ALCI e do Sr. Márcio Oliveira Lopes (presidente de 17/11/2009 a até julho de 2013) pela não comprovação da boa e regular aplicação de recursos federais do Contrato de Repasse 073.463-99-A, em razão da inexecução parcial dos SIC 02+16 no equivalente financeiro de R$ 340.000,00, com a conclusão de apenas 11 do total de 45 casas, ausência de comprovação do nexo causal entre recursos repassados e a execução dos SIC 02+16 no valor de R$ 418.369,12, do SIC 04 no valor de R$ 25.000,00, do SIC 05 nos valores de R$ 33.309,97 + R$ 60.000,00, do SIC 07 no valor de R$ 51.620,38, do SIC 09 nos valores de R$ 18.000,00 + R$ 27.000,00 e do SIC 10 no valor de R$ 52.000,00, e ausência de comprovação da execução da despesa do SIC 03 no valor de R$ 50.000,00;
b)	citação solidária da ALCI e do Sr. Lázaro Neres Macário (presidente a partir de julho de 2013) pela não comprovação da boa e regular aplicação de recursos federais do Contrato de Repasse 073.463-99-A, em razão da inexecução parcial dos SIC 02+16 no equivalente financeiro de R$ 137.468,80, com a conclusão de apenas 11 do total de 45 casas, inexecução total do SIC 17 no valor de R$ 20.941,71, ausência de comprovação do nexo causal entre recursos repassados e a execução dos SIC 02+16 no valor de R$ 47.647,18 e do SIC 08 no valor de R$ 12.000,00) , e ausência de comprovação da execução da despesa dos SIC 09 no valor de R$ 27.000,00 e 17 no valor de R$ 20.941,71; e
c)	citação da ALCI pela não comprovação da boa e regular aplicação de recursos federais do Contrato de Repasse 073.463-99-A, em razão da utilização recurso federal do ajuste em substituição à contrapartida não aplicada na parte executada do objeto no valor de R$ 80.412,42.'
21.	Partindo dessas premissas, procedeu-se ao devido enquadramento dos arrolados para fins de citação com os elementos que caracterizam a responsabilização na forma configurada na matriz acostada na preliminar de peça 37, p. 16-17, e transcrita no Apêndice I desta instrução.
22.	Sendo assim, em cumprimento ao pronunciamento de unidade, de 23/1/2018 (peça 30) , foram promovidas as citações dos arrolados com os seguintes contornos:
Tabela 2 - Citação dos responsáveis
	Responsável
	Expediente
	Data da ciência

	Associação de Lavradores do Projeto Crédito Fundiário de Caetano
	Ofícios 3148-3149/2018-TCU/Secex-TCE (peças 59-60) 
	17/12/2018 (peças 63-64) 

	Sr. Márcio Oliveira Lopes
	Ofício 3147/2018-TCU/Secex-TCE (peça 57) 
	13/12/2018 (peça 62) 

	Sr. Lázaro Neres Macário
	Ofício 1837/2018-TCU/Secex-TCE (peça 41) 
	25/10/2018 (peça 43) 

	Fonte: termo de verificação de comunicações e comparecimento espontâneo aos autos (peça 68) .

23.	Não obstante a tentativa infrutífera de notificação endereçada diretamente ao logradouro da Associação de Lavradores do Projeto Crédito Fundiário de Caetano (peças 40 e 47) , constata-se que fora notificada por intermédio de sua representante legal, Sra. Patrícia Santos Gusmão, assim como compareceu aos autos por intermédio de habilitação de seu bastante procurador (peça 66) , razão pela qual se reputa plenamente atendido o direito ao contraditório e à ampla defesa na forma da lei.
24.	Compulsando os autos, observam-se as alegações de defesa apresentadas pelo Sr. Lázaro Neres Macário (peças 52-54) e pela Associação de Lavradores do Projeto Crédito Fundiário de Caetano (peça 67) . Não obstante, apesar de devidamente notificado, o Sr. Márcio Oliveira Lopes quedou-se silente perante esta Corte de Contas e, desta forma, não se manifestou quanto à irregularidade a ele imputada.
25.	Assim, autos foram, então, encaminhados à unidade técnica para fins de instrução e consequente apreciação no mérito pelo Tribunal, após a prévia manifestação do Parquet de Contas.
EXAME TÉCNICO
26.	O exame técnico ora proposto compreende a análise das alegações de defesa apresentadas pelos responsáveis notificados em sede de citação, assim como da revelia configurada, tomando como base as irregularidades a eles atribuídas em específico, no âmbito da preliminar, em cotejo com os argumentos e elementos comprobatórios por eles colacionados assim como aqueles já constantes dos autos.
27.	Responsável (nome/CPF/função/gestão) : Sr. Lázaro Neres Macário, XXX.372.035-XX, presidente da ALCI, a partir de julho de 2013.
Irregularidade em solidariedade com a ALCI: não comprovação da boa e regular aplicação de recursos federais do Contrato de Repasse 073.463-99-A, em razão da inexecução parcial dos SIC 02+16 no equivalente financeiro de R$ 137.468,80, com a conclusão de apenas 11 do total de 45 casas, inexecução total do SIC 17 no valor de R$ 20.941,71, ausência de comprovação do nexo causal entre recursos repassados e a execução dos SIC 02+16 no valor de R$ 47.647,18 e do SIC 08 no valor de R$ 12.000,00, e ausência de comprovação da execução da despesa dos SIC 09 no valor de R$ 27.000,00 e 17 no valor de R$ 20.941,71.
Dispositivos violados: art. 70, parágrafo único, da Constituição Federal; art. 93 do Decreto-Lei 200/1967; art. 145 do Decreto 93.872/1986; arts. 39, caput, e 56, caput, da Portaria Interministerial 127/2008.
Elementos de responsabilização: matriz contida no Apêndice I desta instrução.
27.1.	Das alegações de defesa do Sr. Lázaro Neres Macário (peças 52-54) acompanhadas das respectivas análises.
Argumentação de defesa
27.1.1.	Em sede de questões preliminares, o responsável, por intermédio de seu representante legal devidamente habilitado nestes autos (peça 51) , afirma que as contas do ajuste em testilha pertinentes a sua gestão foram prestadas e submetidas à deliberação da associação com parecer prévio pela aprovação, nos termos das atas das assembleias acostadas aos autos.
27.1.2.	O Sr. Lázaro Neres Macário, durante a sua gestão na presidência ALCI, gerenciou apenas R$ 309.008,99 do ajuste, cuja importância foi totalmente aplicada e demonstrada em prestação de contas mediante notas fiscais e relatórios junto ao órgão responsável e com o acompanhamento da Secretaria de Estado da Bahia de Agricultura, conforme os documentos comprobatórios acostados à defesa. Ademais, não é demais ressaltar que sua responsabilidade não tem relação alguma com a presidência anterior exercida pelo Sr. Márcio de Oliveira Lopes, que geriu o montante de R$ 1.084.032,19.
27.1.3.	Dessa forma, aduz a defesa que, ao término da análise dos autos:
'1.3. Assiste a esse egrégio Tribunal, na forma da legislação que regulamenta suas atividades funcionais, não só o direito, mas também o dever de promover diligências e vistorias in loco, mas, salvo melhor entendimento, antes da emissão do Parecer Prévio, ou para fundamentar sua emissão, uma vez que o Parecer Prévio exaure para o Tribunal, diante do caso concreto, a função de órgão auxiliar integrante do controle externo das atividades administrativas, ressalvada tão somente a atuação do Ministério Público, em caso de comprovada presença de práticas relacionadas com improbidade administrativa, apurada previamente pelo Tribunal, antes da emissão do Parecer Prévio. Isto é, se o Parecer for pela rejeição das contas.
1.4. Estabelece a Constituição Federal, em seu Art. 50, LXXVIII, que 'a todos, no âmbito judicial e administrativo, são assegurados a razoável duração do processo e os meios que garantam a celeridade de sua tramitação'.
Assim, espera o Suplicante seja pelo douto Relator reconhecida a retirada do Suplicante da TC Processo 030.183/2018-9 pelo devida aplicação dos recursos de sua responsabilidade e inclusão apenas da diretoria anterior na devida tomada de contas.'
Análise
27.1.4.	De plano, assiste razão a defesa ao assegurar que o Sr. Lázaro Neres Macário não deve responder pelas irregularidades praticadas durante a gestão de seu antecessor. Não obstante, a instrução preliminar da unidade técnica deste Tribunal (peça 37) e o respectivo expediente citatório (peça 41) demonstram, de forma clarividente, o devido enquadramento das irregularidades a ele atribuídas em particular e em solidariedade com a associação, assim como os elementos de responsabilização insculpidos delimitam em específico a sua atuação e participação no prejuízo ao erário constatado.
27.1.5.	Tomando como base as apurações e relatórios expedidos pela Coordenação de Desenvolvimento Agrário (CDA) , instituída como Unidade Técnica Estadual (UTE) , a análise técnica desta Corte de Contas identificou que, durante o período em que o Sr. Lázaro Neres Macário geriu os recursos públicos do ajuste em questão, ou seja, a partir de julho de 2013, foram executados parcialmente os SIC 02+16 no equivalente financeiro de R$ 137.468,80, com a conclusão de apenas 11 do total de 45 casas, inexecutado totalmente o SIC 17, não comprovado o nexo causal entre recursos repassados e a execução dos SIC 02+16, no valor de R$ 47.647,18, e do SIC 08, no valor de R$ 12.000,00, e não comprovação da execução da despesa do SIC 09, no valor de R$ 27.000,00, e do SIC 17, no valor de R$ 20.941,71.
27.1.6.	Destarte, não merece guarida as alegações da defesa acima epigrafadas, uma vez que ao Sr. Lázaro Neres Macário se imputa a responsabilidade na exata medida de seus atos praticados na condição de presidente da associação contratada pelo poder público, no seio do Contrato de Repasse 073.463-99-A.
27.1.7.	De mais a mais, não há procedência nos demais pedidos suscitados. As normas que disciplinam o rito processual nesta Corte de Contas não preveem a oitiva de testemunhas, colheita de depoimentos e/ou produção de provas periciais eventualmente requeridas pelos responsáveis ou interessados.
27.1.8.	Verificada a ocorrência de irregularidades, a defesa do responsável é assegurada por meio de audiência e/ou citação, oportunidade em que devem ser apresentados seus argumentos por escrito, acompanhados de força probatória que entender suficiente e necessária a suportá-los, no prazo fixado.
27.1.9.	Conforme preconiza o art. 162 do RI/TCU, 'as provas que a parte quiser produzir perante o Tribunal devem sempre ser apresentadas de forma documental, mesmo as declarações pessoais de terceiros'. Assim, testemunhos podem ser reduzidos a termo pela parte e juntados ao processo. Da mesma forma a perícia, que, assim entendendo pertinente, pode ser realizada e seu relatório colacionado aos autos. Em ambos os casos, a juntada de novos elementos deve ocorrer até o término da fase de instrução processual, nos termos do art. 160, § 1º, do RI/TCU.
27.1.10.	Nesse sentido, também são os Acórdão 1292/2018-TCU-Primeira Câmara, da relatoria do Ministro Bruno Dantas; 1481/2016-TCU-Plenário, da relatoria da Ministra Ana Arraes; e 271/2014- TCU-Plenário, da relatoria do Ministro Benjamin Zymler.
Argumentação de defesa
27.1.11.	No mérito, consoante a tese de defesa, a prestação de contas final não foi finalizada em razão da ausência de documentos comprobatórios de responsabilidade do Sr. Márcio Oliveira Lopes, que, segundo a coordenadora, não realizou as metas previstos no plano de trabalho e não comprovou o uso regular de R$ 1.084.032,19, enquanto presidente.
27.1.12.	Já as metas executadas durante a gestão do Sr. Lázaro Neres Macário foram devidamente comprovadas em sede de prestação de contas, razão pela qual não lhe cabe demonstrar a adequada aplicação de recursos realizada pela gestão anterior, bem como não deve ser a ele imputado o ressarcimento de valores executados pela presidência anterior.
27.1.13.	Segundo a defesa, o dano das 34 casas não construídas, no valor de R$ 477.468,80, é de responsabilidade do Sr. Márcio Oliveira Lopes e da empresa J.S. Construtora Ltda., que não prestou os serviços na qualidade de contratada. Durante a gestão do Sr. Lázaro Neres Macário, foram executadas doze casas com recursos dos SIC 02 e 16 no montante total de R$ 181.994,00. O responsável assegura que a execução ocorreu mediante os pagamentos de quatro notas fiscais emitidas pela empresa San Remo Materiais para Construções Ltda. e duas notas fiscais da empresa Mota Rocha Consultoria e Serviços Ltda. (peça 52, p. 12-25) .
27.1.14.	Para sanear a pendência do SIC 08, a defesa apresenta a Nota Fiscal 9594679, emitida pela empresa João Fernandes Gusmão (CNPJ: 12.528.878/0001-83) , no valor de R$ 12.000,00, que se refere à prestação de serviços de plantio de mudas de pimentão (peça 52, p. 8) .
27.1.15.	O SIC 09, no valor de R$ 27.000,00, foi executado pelo técnico Pablo Alves da Rocha (CPF: XXX.736.005-XX) com a prestação de serviços de assessoria, atividade agrícola e serviços afins e correlatos em agronomia, conforme evidenciado na Nota Fiscal 9594675 (peça 52, p. 8) .
27.1.16.	Por derradeiro, após colacionar em sua defesa todos os documentos acerca do instrumento de repasse em testilha, uma vez resguardado o direito à ampla defesa e ao contraditório tanto na fase interna quanto na fase externa, o responsável finaliza da seguinte forma:
Por tudo que aqui ficou esclarecido espera o suplicante, não só o reconhecimento da exclusão da vinculação de sua responsabilidade com os recursos da presidência anterior, como também o afastamento de qualquer mácula que possa vir a ferir a sua integridade moral como administrador da Associação no período informado nos autos.
Nestes termos espera o Suplicante seja Egrégia Casa determinado o arquivamento do processo no tocante a sua responsabilidade, por ser de direito e merecida.
Análise
27.1.17.	Em síntese, sua tese de defesa se restringe a atribuir as irregularidades em deslinde à gestão de seu antecessor e, sobre as ações por ele executadas, da mesma forma, limita-se a apresentar atas de assembleia celebradas pela associação e notas fiscais e comprovantes de pagamentos dos valores impugnados.
27.1.18.	Com relação ao devido enquadramento das irregularidades atribuídas ao Sr. Lázaro Neres Macário em particular e em solidariedade com a associação, a análise acima realizada já consignou a devida distinção dos fatos impugnados adstritos ao período em que esteve à frente da entidade contratada com os elementos de responsabilização que delimitaram em específico a sua atuação e participação no prejuízo ao erário constatado.
27.1.19.	No que tange aos SIC 02+16, executados parcialmente com a construção de 11 de um total 45 casas previstas, os documentos fiscais apresentados pela defesa não são suficientes para comprovar a execução do objeto, dado que os elementos comprobatórios apresentados se referem apenas a fornecimento de insumos de construção civil (peça 52, p. 12-23) , o que, por si só, não garante a execução e conclusão das unidades, assim como não há como assegurar a destinação desses materiais na finalidade prevista.
27.1.20.	No mesmo sentido, as notas fiscais emitidas pela empresa Mota Rocha Consultoria e Serviços Ltda. aludem a serviços de mão de obra, serventes e pedreiros para construção de seis unidades habitacionais de forma genérica, fato que também coloca em cheque o nexo causal inerente a aplicação dos recursos públicos federais destinados por força do ajuste em deslinde. Não há, então, como presumir que tenham sido utilizados para os fins pactuados, nem como afastar acima de qualquer dúvida a possibilidade de desvio ou locupletamento do responsável.
27.1.21.	No que se refere ao SIC 08 - Fruticultura e ao SIC 09 - Assistência Técnica, o contratante apurou que a execução física foi concluída (peça 16, p. 2 e 4) , no entanto havia pendência de ordem financeira relacionada à ausência dos documentos fiscais correspondentes à comprovação dos cheques emitidos nos valores de R$ 12.000,00 e de R$ 27.000,00, as quais foram colacionadas pela defesa (peça 52, p. 8-11) , devendo, portanto, ser acatado o argumento nestes pontos e afastadas as respectivas importâncias do montante imputado ao responsável a título de débito.
27.1.22.	Destarte, em face do esposado, da análise acima expendida, observa-se que as alegações de defesa do Sr. Lázaro Neres Macário devem ser parcialmente acatadas, tão somente com a exclusão dos valores de R$ 12.000,00 e de R$ 27.000,00 pertinentes aos SIC 08 e 09.
28.	Responsável (nome/CNPJ/função) : Associação de Lavradores do Projeto Crédito Fundiário de Caetano, 07.346.399/0001-06, entidade contratada.
Irregularidade em solidariedade com o Sr. Márcio Oliveira Lopes: não comprovação da boa e regular aplicação de recursos federais do Contrato de Repasse 073.463-99-A, em razão da inexecução parcial dos SIC 02+16 no equivalente financeiro de R$ 340.000,00, com a conclusão de apenas 11 do total de 45 casas, ausência de comprovação do nexo causal entre recursos repassados e a execução dos SIC 02+16 no valor de R$ 418.369,12, do SIC 04 no valor de R$ 25.000,00, do SIC 05 nos valores de R$ 33.309,97 + R$ 60.000,00, do SIC 07 no valor de R$ 51.620,38, do SIC 09 nos valores de R$ 18.000,00 + R$ 27.000,00 e do SIC 10 no valor de R$ 52.000,00, e ausência de comprovação da execução da despesa do SIC 03 no valor de R$ 50.000,00.
Dispositivos violados: art. 70, parágrafo único, da Constituição Federal; art. 93 do Decreto-Lei 200/1967; art. 145 do Decreto 93.872/1986; arts. 39, caput, e 56, caput, da Portaria Interministerial 127/2008.
Irregularidade em solidariedade com o Sr. Lázaro Neres Macário: não comprovação da boa e regular aplicação de recursos federais do Contrato de Repasse 073.463-99-A, em razão da inexecução parcial dos SIC 02+16 no equivalente financeiro de R$ 137.468,80, com a conclusão de apenas 11 do total de 45 casas, inexecução total do SIC 17 no valor de R$ 20.941,71, ausência de comprovação do nexo causal entre recursos repassados e a execução dos SIC 02+16 no valor de R$ 47.647,18 e do SIC 08 no valor de R$ 12.000,00, e ausência de comprovação da execução da despesa dos SIC 09 no valor de R$ 27.000,00 e 17 no valor de R$ 20.941,71.
Dispositivos violados: art. 70, parágrafo único, da Constituição Federal; art. 93 do Decreto-Lei 200/1967; art. 145 do Decreto 93.872/1986; arts. 39, caput, e 56, caput, da Portaria Interministerial 127/2008.
Irregularidade: não comprovação da boa e regular aplicação de recursos federais do Contrato de Repasse 073.463-99-A, em razão da utilização recurso federal do ajuste em substituição à contrapartida não aplicada na parte executada do objeto no valor de R$ 80.412,42.
Dispositivos violados: art. 15, inciso III, da Portaria Interministerial 127/2008.
Elementos de responsabilização: matriz contida no Apêndice I desta instrução.
28.1.	Das alegações de defesa da Associação de Lavradores do Projeto Crédito Fundiário de Caetano (peça 67) acompanhadas da respectiva análise.
Argumentação de defesa
28.1.1.	Por intermédio de seu representante legal devidamente habilitado nestes autos (peça 66) , a associação responsável alega que a atual diretoria iniciou o mandato em 8/6/2017, conforme ata colacionada (peça 67, p. 21-26) e, em razão disso, não participou de qualquer repasse irregular realizado anteriormente, assim como assumiu a entidade com o caixa sem qualquer importância.
28.1.2.	Em razão de pendências na prestação de contas não solucionadas pela diretoria anterior, moveu-se ação de execução de títulos extrajudiciais junto à Vara Cível da Comarca de Encruzilhada/BA, processo 0000891-53.2015.805.0075, em desfavor de ex-diretores. Da mesma forma, a UTE-BA representada pela Coordenação de Desenvolvimento Agrário notificou o Sr. Lázaro Neres Macário, membro da diretório anterior, para prestação de contas e não obteve sucesso. A defesa também colaciona recibos assinados pelos ex-diretores que demonstram a realização de gastos indevidos.
28.1.3.	Diante desse contexto, portanto, a defesa informa que 'os membros das diretorias anteriores são os responsáveis direto por suas prestações de contas, tendo a associação total interesse na elucidação dos fatos, como medida da mais cristalina justiça'.
Análise
28.1.4.	Os argumentos apresentados pela ALCI não merecem prosperar, porquanto se mostram insuficientes para afastar as irregularidades a ela atribuídas quando da gestão dos recursos públicos federais repassados por força do Contrato de Repasse 073.463-99-A sob sua responsabilidade na condição de entidade contratada, pelas razões fáticas e jurídicas a seguir demonstradas.
28.1.5.	De toda forma, assiste razão a defesa quando atribui as irregularidades a gestores que dirigiram a associação em momentos anteriores. A análise preliminar da unidade técnica deste Tribunal, inclusive, fez o devido enquadramento dos responsáveis de forma clara ao atribuir as irregularidades à associação em caráter solidário com Srs. Márcio de Oliveira Lopes e Lázaro Neres Macário, de acordo com o período de gestão de cada um.
28.1.6.	Não obstante, a responsabilização da Associação de Lavradores do Projeto Crédito Fundiário de Caetano não guarda qualquer relação com a diretoria atual, mas sim com sua condição de entidade contratada pelo poder público por meio de instrumento de repasse.
28.1.7.	A pessoa jurídica de direito privado, ao celebrar avença com o poder público federal, objetivando alcançar uma finalidade pública, assume o papel de gestora pública naquele ato e, em consequência, está sujeita ao cumprimento da obrigação pessoal de prestar contas ao poder público, nos termos do artigo 70, parágrafo único, da Constituição Federal; por conseguinte, passa a recair, também, sobre essa entidade a presunção iuris tantum de ter dado causa a prejuízo ao erário eventualmente ocorrido na execução da avença, por imposição constitucional, com base no disposto no mesmo art. 70, parágrafo único, combinado com a parte final do inciso II do art. 71 da Carta Magna.
28.1.8.	Ademais, nesses casos, emerge a disciplina da Súmula TCU 286 no sentido de responsabilizar, no caso ora em exame, a Associação de Lavradores do Projeto Crédito Fundiário de Caetano solidariamente com seus dirigentes pelo dano causado ao erário na aplicação dos recursos públicos a eles confiados, consoante o entendimento jurisprudencial desta Corte de Contas:
'Acórdão 7482/2014-TCU-Primeira Câmara | Relator: Ministro Walton Alencar Rodrigues
O representante legal de entidade privada responde solidariamente com a pessoa jurídica de direito privado que der causa a dano ao Erário na execução de avença celebrada com o poder público federal com vistas à realização de uma finalidade pública, pois exerce papel de gerenciador de recursos federais.
Acórdão 8671/2013-TCU-Primeira Câmara | Relator: Ministro José Múcio Monteiro
Em processos que envolvem a transferência de recursos públicos a pessoa jurídica de direito privado, responsabiliza-se a entidade convenente, solidariamente aos seus dirigentes, por débito eventualmente apurado na aplicação dos valores.'
28.1.9.	Em face do esposado, inexistindo elementos novos, tampouco provas robustas a elidir os fatos irregulares constatados, as alegações de defesa da Associação de Lavradores do Projeto Crédito Fundiário de Caetano devem ser rejeitadas.
28.1.10.	Por oportuno, o acatamento parcial das alegações de defesa do Sr. Lázaro Neres Macário com a exclusão de valores do montante do débito imputado a ambos em caráter solidário advoga também em favor da ALCI.
29.	Responsável (nome/CPF/função/gestão) : Sr. Márcio de Oliveira Lopes, XXX.767.615-XX, presidente da ALCI, de 17/11/2019 a julho de 2013.
Irregularidade em solidariedade com a ALCI: não comprovação da boa e regular aplicação de recursos federais do Contrato de Repasse 073.463-99-A, em razão da inexecução parcial dos SIC 02+16 no equivalente financeiro de R$ 340.000,00, com a conclusão de apenas 11 do total de 45 casas, ausência de comprovação do nexo causal entre recursos repassados e a execução dos SIC 02+16 no valor de R$ 418.369,12, do SIC 04 no valor de R$ 25.000,00, do SIC 05 nos valores de R$ 33.309,97 + R$ 60.000,00, do SIC 07 no valor de R$ 51.620,38, do SIC 09 nos valores de R$ 18.000,00 + R$ 27.000,00 e do SIC 10 no valor de R$ 52.000,00, e ausência de comprovação da execução da despesa do SIC 03 no valor de R$ 50.000,00.
Dispositivos violados: art. 70, parágrafo único, da Constituição Federal; art. 93 do Decreto-Lei 200/1967; art. 145 do Decreto 93.872/1986; arts. 39, caput, e 56, caput, da Portaria Interministerial 127/2008.
Elementos de responsabilização: matriz contida no Apêndice I desta instrução.
29.1.	Da revelia do Sr. Márcio Oliveira Lopes.
29.1.1.	Preliminarmente, cumpre tecer breves considerações sobre a forma como são realizadas as comunicações processuais no TCU. A esse respeito, destacam-se o art. 179, do Regimento Interno do TCU (Resolução 155, de 4/12/2002) e o art. 4º, inciso III, § 1º, da Resolução TCU 170, de 30 de junho de 2004, in verbis:
'Art. 179. A citação, a audiência ou a notificação, bem como a comunicação de diligência, far se-ão:
I - mediante ciência da parte, efetivada por servidor designado, por meio eletrônico, fac-símile, telegrama ou qualquer outra forma, desde que fique confirmada inequivocamente a entrega da comunicação ao destinatário;
II - mediante carta registrada, com aviso de recebimento que comprove a entrega no endereço do destinatário;
III - por edital publicado no Diário Oficial da União, quando o seu destinatário não for localizado
 (...) 
Art. 3º As comunicações serão dirigidas ao responsável, ou ao interessado, ou ao dirigente de órgão ou entidade, ou ao representante legal ou ao procurador constituído nos autos, com poderes expressos no mandato para esse fim, por meio de:
I - correio eletrônico, fac-símile ou telegrama;
II - servidor designado;
III - carta registrada, com aviso de recebimento;
IV - edital publicado no Diário Oficial da União, quando o seu destinatário não for localizado, nas hipóteses em que seja necessário o exercício de defesa'.
Art. 4º. Consideram-se entregues as comunicações:
I - efetivadas conforme disposto nos incisos I e II do artigo anterior, mediante confirmação da ciência do destinatário;
II - realizadas na forma prevista no inciso III do artigo anterior, com o retorno do aviso de recebimento, entregue comprovadamente no endereço do destinatário;
III - na data de publicação do edital no Diário Oficial da União, quando realizadas na forma prevista no inciso IV do artigo anterior.
§ 1º O endereço do destinatário deverá ser previamente confirmado mediante consulta aos sistemas disponíveis ao Tribunal ou a outros meios de informação, a qual deverá ser juntada ao respectivo processo.
 (...) '
29.1.2.	Bem se vê, portanto, que a validade da citação via postal não depende de que o aviso de recebimento seja assinado pelo próprio destinatário da comunicação, o que dispensa, no caso em tela, a entrega do AR em 'mãos próprias'. A exigência da norma é no sentido de o Tribunal verificar se a correspondência foi entregue no endereço correto, residindo aqui a necessidade de certeza inequívoca.
29.1.3.	Não é outra a orientação da jurisprudência do TCU, conforme se verifica dos julgados a seguir transcritos:
'Acórdão 3648/2013-TCU-Segunda Câmara | Relator: Ministro José Jorge
São válidas as comunicações processuais entregues, mediante carta registrada, no endereço correto do responsável, não havendo necessidade de que o recebimento seja feito por ele próprio.
Acórdão 1019/2008-TCU-Plenário | Relator: Ministro Benjamin Zymler
É prescindível a entrega pessoal das comunicações pelo TCU, razão pela qual não há necessidade de que o aviso de recebimento seja assinado pelo próprio destinatário. Entregando se a correspondência no endereço correto do destinatário, presume-se o recebimento da citação.
Acórdão 1526/2007-TCU-Plenário | Relator: Ministro Aroldo Cedraz
As comunicações do TCU, inclusive as citações, deverão ser realizadas mediante Aviso de Recebimento - AR, via Empresa Brasileira de Correios e Telégrafos, bastando para sua validade que se demonstre que a correspondência foi entregue no endereço correto.'
29.1.4.	A validade do critério de comunicação processual do TCU foi referendada pelo Supremo Tribunal Federal, nos termos do julgamento do MS-AgR 25.816/DF, por meio do qual se afirmou a desnecessidade da ciência pessoal do interessado, entendendo-se suficiente a comprovação da entrega do 'AR' no endereço do destinatário:
'EMENTA: AGRAVO REGIMENTAL. MANDADO DE SEGURANÇA. DESNECESSIDADE DE INTIMAÇÃO PESSOAL DAS DECISÕES DO TRIBUNAL DE CONTAS DA UNIÃO. ART. 179 DO REGIMENTO INTERNO DO TCU. INTIMAÇÃO DO ATO IMPUGNADO POR CARTA REGISTRADA, INICIADO O PRAZO DO ART. 18 DA LEI nº 1.533/51 DA DATA CONSTANTE DO AVISO DE RECEBIMENTO. DECADÊNCIA RECONHECIDA. AGRAVO IMPROVIDO.
O envio de carta registrada com aviso de recebimento está expressamente enumerado entre os meios de comunicação de que dispõe o Tribunal de Contas da União para proceder às suas intimações.
O inciso II do art. 179 do Regimento Interno do TCU é claro ao exigir apenas a comprovação da entrega no endereço do destinatário, bastando o aviso de recebimento simples.'
29.1.5.	No caso vertente, haja vista as tentativas frustradas de notificá-lo, consoante os esforços envidados (peças 42, 44-45, 58 e 65) , e após o esgotamento das possibilidades de obtenção de outros domicílios nos sistemas administrativos à disposição desta Corte e na internet, a citação do Sr. Márcio Oliveira Lopes foi promovida por meio do endereço alternativo encontrado, nos termos descritos no despacho de peça 46 e evidenciados no Ofício 3147/2018-TCU/Secex-TCE (peça 57) e no respectivo aviso de recebimento (peça 62) .
30.	Ademais, conforme mencionado no termo de verificação de comunicações e comparecimento espontâneo aos autos, colacionado à peça 68, o referido ofício citatório foi recebido pessoalmente pelo responsável, uma vez que o número do documento de identidade aposto no aviso de recebimento confere com as informações contidas nas bases de dados deste Tribunal.
31.	Verifica-se, pois, que o responsável foi notificado, mediante ofício de citação, de forma bastante zelosa, razão pela qual se comprova devidamente a entrega do respectivo expediente em consonância com a lei e a jurisprudência aplicáveis.
32.	Superada a análise acerca da validade da notificação, transcorrido o prazo regimental fixado e mantendo-se inerte o aludido responsável, impõe-se que seja considerado revel, dando-se prosseguimento ao processo, com fulcro no art. 12, § 3º, da Lei 8.443, de 16 de julho de 1992.
33.	Nos processos do TCU, a revelia não leva à presunção de que seriam verdadeiras todas as imputações levantadas contra os responsáveis, diferentemente do que ocorre no processo civil, em que a revelia do réu opera a presunção da verdade dos fatos narrados pelo autor. Dessa forma, a avaliação da responsabilidade do agente não pode prescindir da prova existente no processo ou para ele carreada.
34.	Ao não apresentar sua defesa, o Sr. Márcio Oliveira Lopes deixou de produzir prova da regular aplicação dos recursos sob suas responsabilidades, em afronta às normas que impõem aos gestores públicos a obrigação legal de, sempre que demandados pelos órgãos de controle, apresentar os documentos que demonstrem a correta utilização das verbas públicas, a exemplo do contido no art. 93 do Decreto-Lei 200/67: 'Quem quer que utilize dinheiros públicos terá de justificar seu bom e regular emprego na conformidade das leis, regulamentos e normas emanadas das autoridades administrativas competentes.'
35.	Com efeito, conforme análises empreendidas na fase interna e pela unidade técnica deste Tribunal no bojo da preliminar de peça 37, nos presentes autos constatou-se a não comprovação da boa e regular aplicação de recursos federais do Contrato de Repasse 073.463-99-A, em razão da inexecução parcial dos SIC 02+16 no equivalente financeiro de R$ 340.000,00, com a conclusão de apenas 11 do total de 45 casas, ausência de comprovação do nexo causal entre recursos repassados e a execução dos SIC 02+16 no valor de R$ 418.369,12, do SIC 04 no valor de R$ 25.000,00, do SIC 05 nos valores de R$ 33.309,97 + R$ 60.000,00, do SIC 07 no valor de R$ 51.620,38, do SIC 09 nos valores de R$ 18.000,00 + R$ 27.000,00 e do SIC 10 no valor de R$ 52.000,00, e ausência de comprovação da execução da despesa do SIC 03 no valor de R$ 50.000,00.
36.	Mesmo as alegações de defesa não sendo apresentadas, considerando o princípio da verdade real que rege esta Corte, procura-se buscar, em manifestações dos responsáveis na fase interna desta Tomada de Contas Especial, argumentos que possam ser aproveitados em favor deles. No entanto, a despeito de notificados durante a fase apuratória, acerca do prejuízo aos cofres públicos configurado em cada ajuste, para apresentação de justificativas com vistas ao afastamento das irregularidades detectadas pelo tomador, da mesma forma, não houve manifestação nesse sentido (peça 29, p. 6) , e as teses de defesa apresentadas pelos demais de responsáveis não lhe favorecem de alguma forma.
37.	Em se tratando de processo em que a parte interessada não se manifestou acerca das irregularidades imputadas, não há elementos para que se possa efetivamente aferir e reconhecer a ocorrência de boa-fé na conduta da responsável, podendo este Tribunal, desde logo, proferir o julgamento de mérito pela irregularidade das contas, conforme nos termos dos §§ 2º e 6º do art. 202 do Regimento Interno do TCU.
37.1.1.	Nesse sentido, são os Acórdão 2064/2011-TCU-Primeira Câmara, da relatoria do Ministro Ubiratan Aguiar; 6.182/2011-TCU-1ª Câmara, da relatoria do Ministro Weber de Oliveira; 4.072/2010-TCU-1ª Câmara, da relatoria do Ministro Valmir Campelo; 1.189/2009-TCU-1ª Câmara, da relatoria do Ministro Marcos Bemquerer; e 731/2008-TCU-Plenário, da relatoria do Ministro Aroldo Cedraz; dentre outros.
38.	Realizados os exames acerca das alegações de defesa apresentadas e da revelia configurada, por derradeiro, no que se refere à ocorrência da prescrição da pretensão punitiva deste Tribunal, consoante o incidente de uniformização de jurisprudência deliberado no Acórdão 1441/2016-TCU-Plenário, da relatoria do Ministro Benjamin Zymler, aplica-se o prazo prescricional de dez anos previsto no art. 205 do Código Civil vigente, a contar da data de ocorrência do fato tido por irregular.
39.	No presente caso, considera-se o ato irregular praticado em 7/6/2013, adotando-se como parâmetro a data da última despesa impugnada computada no débito apurado. Já o ato que ordenou a citação dos arrolados ocorreu em 27/9/2018 (peça 39) , antes, portanto, do transcurso de dez anos entre esse ato e os fatos impugnados.
40.	Sendo assim, reconhecida a interrupção do prazo prescricional, conforme preconiza o art. 202, inciso I, do Código Civil vigente, inexiste no presente processo óbice ao exercício da ação punitiva por parte deste Tribunal.
41.	Destarte, ante a análise acima dispendida, o Sr. Márcio Oliveira Lopes deve ser considerado revel, nos termos do art. 12, § 3º, da Lei 8.443/1992, e suas contas julgadas irregulares, condenando-o, solidariamente com a ALCI, ao pagamento do débito apurado, com a imposição de multa, ante a alta reprovabilidade da conduta dos responsáveis atentatória à accountability pública.
42.	Ademais, ante a análise acima dispendida, é medida que se impõe a rejeição total das alegações de defesa apresentadas pela Associação de Lavradores do Projeto Crédito Fundiário de Caetano e parcial das apresentadas pelo Sr. Lázaro Neres Macário, e suas contas julgadas irregulares, condenando-os, solidariamente, ao pagamento do débito apurado na medida de suas responsabilidades, da mesma forma, com a imposição de multa, ante a alta reprovabilidade da conduta dos responsáveis atentatória à accountability pública.
CONCLUSÃO
43.	Em face da análise promovida, conclui-se que os atos praticados pelos Srs. Márcio Oliveira Lopes e Lázaro Neres Macário e pela Associação de Lavradores do Projeto Crédito Fundiário de Caetano, por intermédio de seus representantes legais, configuraram dano aos cofres públicos federais, devido à não comprovação da boa e regular aplicação de recursos federais do Contrato de Repasse 073.463-99-A, em razão da inexecução parcial do objeto, ausência de comprovação do nexo causal entre recursos repassados e a execução do ajuste, ausência de comprovação da execução de despesas e utilização do recurso federal do ajuste em substituição à contrapartida não aplicada na parte executada do objeto.
44.	Mesmo configurada a revelia do Sr. Márcio Oliveira Lopes frente à citação deste Tribunal e inexistindo comprovação da boa e regular aplicação dos recursos transferidos, é medida que se impõe dar seguimento ao processo proferindo o julgamento com os elementos até aqui presentes, nos termos do art. 12, §3º, da Lei 8.443/1992, e art. 202, § 8º, do Regimento Interno desta Corte de Contas.
45.	Não obstante o silêncio do Sr. Márcio Oliveira Lopes, ouvidos os demais, foram apresentadas alegações de defesa improcedentes e incapazes de elidir as irregularidades cometidas, não sendo possível ser reconhecida a boa-fé dos referidos responsáveis. Relativamente a esse aspecto, o Plenário desta Casa sedimentou entendimento de que se tratando de processos atinentes ao exercício do controle financeiro da Administração Pública, tais como o que ora se examina, a boa-fé não pode ser presumida, devendo ser demonstrada e comprovada a partir dos elementos que integram os autos.
46.	No caso ora em exame, em se tratando de processos atinentes à observância da accountability pública, como condição imposta a uma entidade e seus representantes legais de demonstrar que administrou ou controlou os recursos a ela confiados em conformidade com os termos segundo os quais lhe foram entregues, a boa-fé não pode ser presumida, devendo ser demonstrada e comprovada a partir dos elementos que integram os autos, não sendo possível reconhecê-la, portanto.
47.	Tal interpretação decorre da compreensão de que, relativamente à fiscalização dos gastos públicos, privilegia-se como princípio básico a inversão do ônus da prova, pois cabe ao gestor comprovar a boa aplicação dos dinheiros e valores públicos sob sua responsabilidade.
48.	Destarte, desde logo, devem as contas dos Srs. Márcio Oliveira Lopes e Lázaro Neres Macário e e da Associação de Lavradores do Projeto Crédito Fundiário de Caetano ser julgadas irregulares, com fundamento nos arts. 1º, inciso I, 16, inciso III, alínea 'c', e § 2º, da Lei 8.443/1992 c/c os arts. 19 e 23, inciso III, da mesma Lei, e com os arts. 1º, inciso I, 209, inciso III e § 5º, 210 e 214, inciso III, do Regimento Interno deste Tribunal, procedendo-se às condenações em débito, com a aplicação da multa prevista no art. 57 da Lei 8.443/1992.
PROPOSTA DE ENCAMINHAMENTO
49.	Diante do exposto, submetem-se os autos à consideração superior, propondo ao Tribunal:
a)	considerar revel o Sr. Marcio Oliveira Lopes (CPF: XXX.767.615-XX) , com fundamento no § 3º, art. 12, Lei 8.443, de 16 de julho de 1992;
b)	rejeitar integralmente as alegações de defesa apresentadas pela Associação de Lavradores do Projeto Crédito Fundiário de Caetano (CNPJ: 07.346.399/0001-06) e rejeitar parcialmente as alegações de defesa apresentadas pelo Sr. Lázaro Neres Macário (CPF: XXX.372.035-XX) ;
c)	com fundamento nos arts. 1º, inciso I, 16, inciso III, alínea 'c' e § 2º, da Lei 8.443/1992 c/c os arts. 19 e 23, inciso III, da mesma Lei, e com arts. 1º, inciso I, 209, inciso III e § 5º, 210 e 214, inciso III, do Regimento Interno deste Tribunal, que sejam julgadas irregulares as contas da Associação de Lavradores do Projeto Crédito Fundiário de Caetano (CNPJ: 07.346.399/0001-06) , na qualidade de entidade contratada; do Sr. Marcio Oliveira Lopes (CPF: XXX.767.615-XX) , na condição de presidente da associação (gestão de 17/11/2009 até julho de 2013) ; e do Sr. Lázaro Neres Macário (CPF: XXX.372.035-XX) , na condição de presidente da associação (gestão a partir de julho de 2013) ; e condená-los ao pagamento das quantias a seguir especificadas, com a fixação do prazo de quinze dias, a contar da notificação, para comprovarem, perante o Tribunal (art. 214, inciso III, alínea 'a', do Regimento Interno) , o recolhimento da dívida aos cofres do Tesouro Nacional, atualizada monetariamente e acrescida dos juros de mora, calculados a partir da data discriminada, até a data do recolhimento, na forma prevista na legislação em vigor;
	Valor original (R$) 
	Data da ocorrência
	Responsáveis

	33.309,97
	4/6/2012
	Associação de Lavradores do Projeto Crédito Fundiário de Caetano
Sr. Marcio Oliveira Lopes 

	60.000,00
	3/9/2012
	
	51.620,38
	5/9/2012
	
	18.000,00
	5/9/2012
	
	390.000,00
	6/11/2012
	
	50.000,00
	28/2/2013
	
	27.000,00
	2/5/2013
	
	52.000,00
	14/5/2013
	
	25.000,00
	22/5/2013
	
	60.000,00
	7/6/2013
	
	Valor atualizado até 28/6/2019: R$ 1.117.798,95

	Valor original (R$) 
	Data da ocorrência
	Responsáveis

	135.000,00
	16/7/2014
	Associação de Lavradores do Projeto Crédito Fundiário de Caetano
Sr. Lázaro Neres Macário

	46.944,00
	16/7/2014
	
	20.941,71
	16/7/2014
	
	Valor atualizado até 28/6/2019: R$ 267.241,06

	Valor original (R$) 
	Data da ocorrência
	Responsáveis

	80.412,42
	16/7/2014
	Associação de Lavradores do Projeto Crédito Fundiário de Caetano

d)	aplicar à Associação de Lavradores do Projeto Crédito Fundiário de Caetano (CNPJ: 07.346.399/0001-06) , ao Sr. Marcio Oliveira Lopes (CPF: XXX.767.615-XX) e ao Sr. Lázaro Neres Macário (CPF: XXX.372.035-XX) , individualmente, a multa prevista no art. 57 da Lei 8.443/1992 c/c o art. 267 do Regimento Interno, com a fixação do prazo de quinze dias, a contar das notificações, para comprovarem, perante o Tribunal (art. 214, inciso III, alínea 'a', do Regimento Interno) , o recolhimento da dívida aos cofres do Tesouro Nacional, atualizada monetariamente desde a data do acórdão que vier a ser proferido até a do efetivo recolhimento, se for paga após o vencimento, na forma da legislação em vigor;
e)	autorizar, desde logo, nos termos do art. 28, inciso II, da Lei 8.443/1992, a cobrança judicial da dívida caso não atendidas as notificações;
f)	autorizar, caso solicitado, o pagamento da dívida da Associação de Lavradores do Projeto Crédito Fundiário de Caetano (CNPJ: 07.346.399/0001-06) , do Sr. Marcio Oliveira Lopes (CPF: XXX.767.615-XX) e do Sr. Lázaro Neres Macário (CPF: XXX.372.035-XX) em até 36 parcelas mensais e consecutivas, nos termos do art. 26 da Lei 8.443/1992 c/c o art. 217 do Regimento Interno, fixando-lhes o prazo de quinze dias, a contar do recebimento da notificação, para comprovarem perante o Tribunal o recolhimento da primeira parcela, e de trinta dias, a contar da parcela anterior, para comprovar o recolhimento das demais parcelas, devendo incidir sobre cada valor mensal, atualizado monetariamente, os juros de mora devidos, na forma prevista na legislação em vigor;
g)	alertar aos responsáveis que a falta de comprovação do recolhimento de qualquer parcela importará no vencimento antecipado do saldo devedor, nos termos do § 2º do art. 217 do Regimento Interno deste Tribunal;
h)	enviar cópia do acórdão que vier a ser proferido ao Ministério da Agricultura, Pecuária e Abastecimento e aos responsáveis para ciência, informando que a deliberação, acompanhada do relatório e voto que a fundamentarem, estará disponível para consulta no endereço www.tcu.gov.br/acordaos, além de esclarecer que, caso requerido, o TCU poderá fornecer as correspondentes cópias, em mídia impressa, aos interessados e aos responsáveis arrolados nestes autos;
i)	encaminhar cópia da deliberação, bem como do relatório e do voto que a fundamentarem, ao Procurador-Chefe da Procuradoria da República no Estado da Bahia, nos termos do § 3º do art. 16 da Lei 8.443/1992 c/c o § 7º do art. 209 do Regimento Interno do TCU, para adoção das medidas que entender cabíveis."
O representante do MP/TCU (peça 72) , subprocurador-geral Paulo Soares Bugarin, concordou com a proposta da unidade instrutiva.
	É o relatório.

8.1. Ageu de Carvalho Pimentel (OAB/SP 330.205), representando Associação de Lavradores do Projeto Credito Fundiário de Caetano - Alci (peça 66).  
8.2. Leonardo Meira dos Santos (OAB/BA 57.225) e outros, representando Lázaro Neres Macário (peça 51).

Subprocurador-Geral Paulo Soares Bugarin.

TOMADA DE CONTAS ESPECIAL. CONTRATO DE REPASSE. SEAD. OBJETO EXECUTADO PARCIALMENTE. CITAÇÃO. ACOLHIMENTO PARCIAL E REJEIÇÃO DE ALEGAÇÕES DE DEFESA. REVELIA. CONTAS IRREGULARES. DÉBITO. MULTA. COMUNICAÇÕES.

TOMADA DE CONTAS ESPECIAL (TCE)

Secretaria de Controle Externo de Tomada de Contas Especial (Secex-TCE).

Trata-se de tomada de contas especial instaurada pela então Secretaria Especial de Agricultura Familiar e de Desenvolvimento Agrário em desfavor da Associação de Lavradores do Projeto de Crédito Fundiário de Caetano (Alci) e de seus ex-presidentes, Srs. Márcio Oliveira Lopes e Lázaro Neres Macário, em razão de omissão no dever de prestar contas, de não utilização dos recursos da contrapartida e da impugnação de despesas efetuadas com recursos do contrato de repasse 073.463-99-A, cujo objeto era a execução de subprojetos de investimentos comunitários (SIC) autorizados no âmbito do Programa Nacional de Crédito Fundiário, na linha de combate à pobreza rural, em que os recursos são não reembolsáveis.
Os recursos federais foram previstos em R$ 1.215.000,00, acrescidos de contrapartida no montante de R$ 124.666,64[footnoteRef:2]. Não obstante, os repasses da União atingiram R$ 1.362.521,71 e envolveram outros SICs além dos programados. O ajuste vigeu entre 6/7/2011 e 5/7/2014[footnoteRef:3]. [2:  Peça 1, p. 2.]  [3:  Peça 1, p. 8-9.] 
Em 6/3/2017, a Secretaria Especial da Agricultura Familiar e Desenvolvimento Agrário emitiu a nota técnica 19/2017/SRA/SEAD/CC-PR[footnoteRef:4], na qual concluiu pela necessidade de se instaurar tomada de contas especial. [4:  Peça 19.] 
O dano apurado foi de R$ 636.930,12, sendo R$ 546.598,58 em decorrência de irregularidades na execução física e na prestação de contas financeira e R$ 90.331,58 por ausência de aplicação ou comprovação da aplicação da contrapartida[footnoteRef:5]. [5:  Peça 19, p. 12-14, 19.] 
Notificados os Srs. Márcio Oliveira Lopes e Lázaro Neres Macário[footnoteRef:6], bem como a referida associação, não foram saneadas as pendências, tampouco devolvidos os recursos transferidos cuja aplicação não foi comprovada. [6:  Peça 4, p. 9-14 e peça 24.] 
O relatório do tomador de contas especial[footnoteRef:7] apontou como motivo para a instauração da tomada de contas especial e impugnação parcial das despesas, a existência de irregularidades na documentação exigida na prestação de contas, a omissão no dever de prestar contas e a não utilização dos recursos de contrapartida, apontando um débito de R$ 627.896,96, valor divergente do apontado pela nota técnica da SEAD em razão de redução proporcional do valor da contrapartida. [7:  Peça 29.] 
No âmbito do Tribunal, diante da impossibilidade de se confirmarem as irregularidades, as condutas, os nexos de causalidade entre as condutas e danos, bem como valor do débito, a documentação foi, por duas vezes, devolvida ao instaurador para complementação, o que foi feito por meio de dois relatórios complementares[footnoteRef:8]. [8:  Peça 21 e 27.] 
Diante dos elementos acostados aos autos, a Secex-TCE constatou erros na apuração do débito por parte do repassador e recalculou, nos itens 28 a 60 da peça 37, o dano. Promoveu, então, a citação dos responsáveis nos seguintes valores históricos: R$ 766.930,35, solidariamente entre o Sr. Márcio Oliveira Lopes e a Alci[footnoteRef:9]; $ 241.885,71, solidariamente entre o Sr. Lázaro Neres Macário e a Alci[footnoteRef:10]; e R$ 80.412,42 exclusivamente à Alci[footnoteRef:11].  [9:  Peças 57 a 60.]  [10:  Peça 41.]  [11:  Peça 40.] 
Devidamente cientificados, apenas a associação[footnoteRef:12] e o Sr. Lázaro Neres Macário[footnoteRef:13] apresentaram alegações de defesa, permanecendo silente o Sr. Márcio Oliveira Lopes, impondo-se considerá-lo revel. [12:  Peça 67.]  [13:  Peças 52 a 54.] 
A defesa apresentada pelo Sr. Lázaro Neres Macário, em resumo, atribuiu as irregularidades à gestão de seu antecessor, Sr. Márcio Oliveira Lopes. Limitou-se, ainda, a apresentar atas de assembleias da associação, notas fiscais e comprovantes de pagamentos dos valores impugnados.
Com base nos documentos apresentados, a Secex-TCE acolheu parcialmente as alegações do responsável e excluiu os valores de R$ 12.000,00 e de R$ 27.000,00, pertinentes aos SIC 08 e 09.
Quanto às alegações apresentadas pela associação, a unidade instrutiva não vislumbrou motivos para acolhê-las, visto que não trouxe elementos novos ou provas capazes de contestar os fatos irregulares apontados.
Por fim, a Secex-TCE propôs que as contas dos responsáveis fossem julgadas irregulares, atribuindo-lhes o débito apurado, bem como a aplicação da sanção prevista no art. 57 da Lei 8.443/1992.
O representante do MP/TCU, subprocurador-geral Paulo Soares Bugarin, endossou o encaminhamento proposto[footnoteRef:14]. [14:  Peça 72.] 
II
Concordo com a análise empreendida pela Secex-TCE, corroborada pelo representante do MP/TCU, as quais adoto como fundamento para minhas razões de decidir.
A análise empreendida pela unidade instrutiva, que refez[footnoteRef:15] todos os cálculos relacionados aos SICs, aponta dano substancialmente maior do que aquele inicialmente apontado pela SEAD. [15:  Peça 37, itens 27 a 60.] 
Foi calculada a proporcionalidade do débito diante da execução de apenas 11 (onze) das 45 (quarenta e cinco) casas populares previstas e considerada como dano a falta de aplicação da contrapartida pactuada, visto que levou a consumir, em seu lugar, parte recursos repassados.
Além disso, a falta de comprovação de despesas relacionadas aos SICs abarcados pelo contrato impede afastar o débito calculado pela Secex-TCE.
Inexistindo elementos que permitam concluir pela boa e regular aplicação de parte dos recursos repassados, considero que os responsáveis devam ter suas contas julgadas irregulares, e que sejam condenados em débito, bem como a associação por eles presidida, na forma apresentada pela unidade instrutiva, aplicando-lhes, individualmente, a multa prevista no art. 57 da Lei 8.442/1992.
Diante do exposto, manifesto-me pela aprovação do acórdão que ora submeto à apreciação deste Colegiado. 
TCU, Sala das Sessões Ministro Luciano Brandão Alves de Souza, em 31 de março de 2020.
Weder de Oliveira 
Relator